臺北高等行政法院簡易判決
　　　　　　　　　　　　　　　93年度簡字第736號
　　原　　　告　甲○○○○○○.
　　被　　　告　財政部台北市國稅局
　　代　表　人　張盛和（局長）
　　訴訟代理人　乙○○
上當事人間因所得稅法事件，原告不服財政部中華民國93年4月
28 日台財訴字第0930003602號訴願決定，提起行政訴訟。本院
判決如下：
　　主  文
原告之訴駁回。
訴訟費用由原告負擔。
　　事  實
一、事實概要：
  　原告於民國（下同）91年間給付未達起扣點之薪資及執行業
    務所得計新台幣（下同）798,000元，未依所得稅法第89條
    第3項規定於次（92）年1月31日前申報免扣繳憑單，遲至92
    年2月17日始逾期自動補報，為被告查得，遂依所得稅法第
    111條第2項規定處罰鍰計3,750元。原告不服，申經復查結
    果，未獲變更，提起訴願，經遭駁回，遂向本院提起行政訴
    訟。
二、兩造聲明：
　(一)原告聲明求為判決：
    1.訴願決定及原處分均撤銷。
    2.訴訟費用由被告負擔。
　(二)被告聲明求為判決：
    原告之訴駁回，訴訟費用由原告負擔。
三、兩造之陳述：
　(一)原告主張之理由：
    1.依司法院釋字第503號解釋，納稅義務人違反作為義務而
      被處行為罰，僅須其有違反作為義務之行為即應受處罰；
      漏稅罰之處罰要件時，除處罰之性質與種類不同，必須
      採用不同之處罰方法或手段，以達行政目的所必要者外，
      不得重複處罰，乃現代民主法治國家之基本原則。是違反
      作為義務之行為，同時構成漏稅行為之一部或係漏稅行為
      之方法而處罰種類相同者，如從其一重處罰已足達成行政
      目的時，即不得再就其他行為併予處罰，始符憲法保障人
      民權利之意旨。憲法第19條規定人民有依法律納稅之義務
      ，係指人民僅依法律所本件解釋意旨，認為納稅義務人違
      反作為義務而被處行為罰，如同時符合行為罰及漏稅罰之
      處罰要件時，除處罰之性質與種類不同，必須採用不同之
      處罰方法或手段，以達行政目的所必要者外，不得重複處
      罰，乃現代民主法治國家之基本原則；同時符合行為罰及
      漏稅罰之處罰要件時，是否屬於同一行為之一事？其處罰
      之目的及性質是否各異？似此同時違反租稅罰之不同條項
      或條款之行為。
    2.一行為不二罰原則：
      (1)稅法為掌握納稅義務人，並確實查明課稅事實關係，乃
        課予稅捐義務人協力義務，包括稅籍登記義務（例如辦
        理營利事業登記義務），帳簿設置登載義務，發票開立
        取得保存義務，稅捐申報義務以及接受調查備詢等義務
        ，在納稅義務人違反行為義務時，稅法多規定應科處罰
        鍰，此種處罰通常並不以發生納稅義務人短漏稅款之結
        果為要件，因此被歸類為行為罰。反之，若納稅義務人
        因故意或過失違反稅法上誠實申報義務，或違背義務致
        使稽徵機關不知有關課稅的重要事實，致發生短漏稅捐
        結果，對於此種違反稅捐秩序的行為，所科處的行政秩
        序罰（罰鍰），一般即稱之為「漏稅罰」。
      (2)納稅義務人違反稅法上的協力義務，發生短漏稅款結果
        之同一行為雖分別觸犯行為罰與漏稅罰的規定，但因其
        具有特別關係、補充關係或吸收關係，故只能為一個處
        罰，否則，即有違法治國家一罪不二罰之原則，應擇一
        從重處罰。
    3.比例原則：
      (1)刑事犯為反道德、反倫理之惡性行為，在刑事處罰上，
        猶有法條競合、想像競合、牽連犯之從重處罰規定。租
        稅秩序罰，並無倫理之非難性，僅為達成行政目的之必
        要手段。租稅犯侵害法益之嚴重性不及刑事犯，更應有
        採「處罰競合」或「吸收主義」之必要，否則，即係處
        罰過苛，於手段與目的間不成比例關係，違反憲法第23
        條之比例原則。對於稅法上所謂「漏稅罰」與「行為罰
        」可否併罰，業經司法院釋字第337號解釋認為，此乃
        「法律見解之問題」，依行政法院83年度判字第2035號
        判決，係採不併罰原則。另大法官吳庚教授亦認為，單
        純一個違法行為與2個以上法律條文之處罰構成要件相
        當，即所謂處罰競合之情形，應如何處置，向有併罰主
        義及吸收主義之分。倘若處罰之性質不同，例如一為刑
        事罰一為行政罰（秩序罰）或一為秩序罰一為懲戒罰時，
        各國立法例固多採併罰主義，我國法制亦然；反之，處
        罰之性質相同，例如競合者均為刑罰或行政罰則應採吸
        收主義，以從一重處斷為原則，尤其因漏稅或違反稅法
        上作為或不作為義務，既均以罰鍰為制裁手段，更無不
        採吸收主義之理由。就此依財政部於78年7月24日台財
        稅字第781148237號函，主張營業人之行為同時違反營
        業稅法第52條及稅捐稽徵法第44條者，「係屬法條競合
        ，可採從重處罰，不宜分別適用各有關法條之規定同時
        處罰」，顯已不採併罰之原則，亦即主張應擇一從重處
        罰。
      (2)財政部稅制委員會委託城仲模教授與黃茂榮教授主持之
        研究計畫所擬訂之租稅罰則建議條文草案中第2條著有
        明文。另觀之德國租稅通則第379條之規定，其亦僅就
        違反秩序之行為未依第378條之規定處罰者，始科處罰
        鍰，亦從一重處斷。就此我國稅法學者陳敏教授亦謂此
        種行為罰與漏稅罰從一重處斷之規定，縱欠缺法律明文
        規定，但基於低度危害行為被高度實害行為所吸收之原
        則，亦應作相同解釋。因此既已受較重之漏稅罰，自不
        宜再科予較輕之行為罰。
      (3)按納稅義務人違反稅法上協力義務，並進而短漏稅捐的
        行為，在現行稅法上，應如何處罰的問題，除法律特別
        明文規定行為罰與漏稅罰應予併罰外，從其違反協力義
        務行為的性質，稅法上所保護的法益以及比例原則等觀
        點，應採「吸收主義」，即從一重科處漏稅罰，較為合
        理妥當：
        按違反稅法上協力義務的行為，而危害行為與實害行
          為只要是侵害同一法益，而且其危害並未逾越實害的
          範圍內，一般原則上認為危害行為相對於實害行為具
          有補充性。亦即如其實施危險行為後，進而實施逃漏
          稅的實害行為時，則只從重科處漏稅罰，不再就其危
          險行為科處行為罰。
        違反稅法上義務的人，如基於單一的意思決定（亦即
          概括犯意），為逃漏同一稅捐債務而先後為違反義務
          的行為，售額短漏營業稅時，則其雖有數個對於法律
          上所要求之行為的不作為，但可謂係基於概括犯意為
          同一漏稅目的而實施，故在法律上應可評價為一個違
          法行為，僅應受單一處罰，即為已足（參見行政法院
          24年判字第71號判例）。
          24年判字第71號判例：人民違反法令所定之義務，該
          管官署對之而科以一定之制裁，應以所發生之行為為
          標準。如其所為之數個行為，均係基於一個意思所發
          動，而無獨立之性質，則雖有目的與手段之不同，亦
          僅為組成違反義務行為之個別動作，仍應視為一個行
          為，該管官署既經就所發生之行為量加處罰，則其違
          反義務之狀態即已不復繼續存在，要無更行課以同樣
          責任之理。
        鑑於我國稅法上漏稅罰係以短漏稅款之倍數計算罰鍰
          ，其處罰已相當嚴厲。對於違反稅法上協力義務進而
          短漏稅捐行為，如從一重科以稅法上漏稅罰，應足以
          達成稅法上的行政目的，如再一併科處行為罰，實已
          逾越必要程度，而有違行政法上比例原則，尤其納稅
          義務人如僅因不諳法律或會計作業疏忽，單純因過失
          短漏稅款，即遭科處鉅額漏稅罰，已嫌過重，如再併
          處行為罰，更有過份之虞。因此從比例原則觀點而論
          ，亦以採吸收主義為妥。惟按稅法上關於行為罰與漏
          稅罰屬不同之處罰範疇，其行為分別違反法令所定義
          務，同時觸犯此二者之處罰規定者，有無擇一重處罰
          法理之適用，應視其是否屬同一行為及其處罰之目的
          而定。
    4.按同一違反義務行為，觸犯數處罰規定者，並非當然併罰
      ，應視其是否同一行為及其處罰之性質與目的，亦非不得
      予以吸收，採擇一重處罰。祇依後者規定處罰鍰已足達成
      行政上之目的者，依一事不二罰原則，即應毋庸二者併罰
      。原告於92年1月27日即已按所得稅法第89條第3項之規定
      網路上傳申報91年各類所得扣繳暨免扣繳憑單申報，因一
      時疏忽，在電腦轉檔時，代號搞錯，以致給付所得資料申
      報錯誤，原告已於91年12月10日繳交91年租扣計48、000
      元，本應於92年1月底前申報此各類所得（薪資總額688、
      000、租金480、000元執行業務所得30、000）原告絕無故
      意漏報，係因一時疏忽，被告分別以違反所得稅法第89條
      之規定處同法第111條第2項計3、750元及違反第88條第2
      項之規定，原告縱然有過失未依所得稅法第九二條規定之
      期限按實填報，就以上逾期申報案件，也應依所得稅法第
      114條第2款規定：扣繳義務人已依本法扣繳稅款，而未依
      第92條規定之期限按實填報或填發扣繳憑單者，按扣繳稅
      額處百分之20之罰鍰，逾期自動申報或填發者，減半處罰
      。故被告不應將一個申報行為錯誤，因違反所得稅法第92
      條應依88條規定應在每年1月底以前將上1年度扣繳稅額開
      具扣繳憑單向該管稽徵機關申報，所得稅法第89條為在每
      年1月底以前將上1年度扣繳稅額暨免扣繳扣繳憑單向該管
      稽徵機關申報，分別處所得稅法第111條第2項及第114條
      第2款處以該兩個行為罰，
     以上每年於1月底以前皆應依扣繳暨免扣繳資料向有關單位
     一併申報，若申報有誤應併同處理，且採擇一從重處理，
     若只分別有第92條或第89條第3項之違規，則應分別依第111
     條及第114條之處罰，方不違司法院釋字第503號解釋，請撤
     銷原處分，採擇一從重處分云云。
  (二)被告主張之理由：
    1.按「．．．公私機關、團體、學校、事業或執行業務者每
      年所給付依前條規定應扣繳稅款之所得，及第14條第1項
      第10類之其他所得，因未達起扣點，或因不屬本法規定之
      扣繳範圍，而未經扣繳稅款者，應於每年1月底前，將受
      領人姓名、住址、國民身分證統一編號及全年給付金額等
      ，依規定格式，列單申報主管稽徵機關．．．」「政府機
      關、團體、學校、事業之責應扣繳單位主管，違反第89條
      第3項之規定，未依限或未據實申報或未依限填發扣繳憑
      單者，應通知其主管機關議處。私人團體或事業，違反第
      89條第3項之規定，未依限填報或未據實申報或未依限填
      發免扣繳憑單者，處該團體或事業1,500元之罰鍰，並通
      知限期補報或填發。」為行為時所得稅法第89條第3項及
      第111條第2項所明定。次按「依法律應處罰金、罰鍰者，
      就其原定數額得提高為2倍至10倍。．．．」「依本條例
      規定提高罰金罰鍰之法律及其倍數，由主管院定之。」為
      罰金罰鍰提高標準條例第1條及第3條所明定。又按「稅法
      所定罰金罰鍰，業經行政院依『戡亂時期罰金罰鍰提高標
      準條例』﹝註：現行法修正為『罰金罰鍰提高標準條例』
      ﹞第1條前段及第3條規定，予以提高倍數，並自72年9月1
      日起施行。說明．．．三、各項稅法所定罰金、罰鍰提高
      倍數如次：(一)『所得稅法第104條至第107條、第111條之
      罰鍰數額，均提高為5倍。』」復為財政部72年9月23日台
      財稅第36749號函所明釋。再按「依所得稅法第111條第2
      項規定應處罰鍰案件，有下列情事之一者，減輕或免予處
      罰：一、私人團體、事業未依限填報或未據實申報或未依
      限填發免扣繳憑單，於填報或填發期限屆滿後十日內自動
      補報或填發，且補報或填發之給付總額未超過應填報或填
      發之免扣繳憑單給付總額之百分之三十者，免予處罰。二
      、私人團體、事業未依限填報或未據實申報或未依限填發
      免扣繳憑單，已自動補報或填發免扣繳憑單而不符前款規
      定，其給付總額在新臺幣7,500元以下者，按給付總額之
      二分之一處罰；其給付總額逾新臺幣7,500元者，按應處
      罰鍰減輕二分之一。」為稅務違章案件減免處罰標準第5
      條第1款、第2款所規定。又「．．．但應受行政罰之行為
      ，僅需違反禁止規定或作為義務，而不以發生損害或危險
      為其要件者，推定為有過失，於行為人不能舉證證明自己
      無過失時，即應受處罰。」司法院釋字第275號解釋可資
      參照。
    2.原告於91年間給付未達起扣點之薪資及執行業務所得計
      798,000元，未依所得稅法第89條第3項規定於次（92）年
      1月31日（是日適逢春節，順延至92年2月6日）前申報免
      扣繳憑單，遲至92年2月17日始逾期自動補報，案經被告
      核有同法第111條第2項中段所定該當處罰之事證，經被告
      按首揭規定，處罰鍰3,750元。
    3.原告91年間給付未達起扣點之薪資及執行業務所得計798,
      000元，未依所得稅法第89條第3項規定於次（92）年1月
      31日（是日適逢春節，順延至92年2月6日）前申報免扣繳
      憑單，遲至92年2月17日始逾期自動補報，有各類所得扣
      繳暨免扣繳憑單申報書及申明書附卷可稽，為原告所不爭
      ，核其未依限申報免扣繳憑單之違章事實，堪可認定。原
      告既已於91年間給付該未達起扣點之薪資及執行業務所得
      ，自應依法負填報該免扣繳憑單之義務，並應更注意使其
      符合稅法所定之強行規定，且縱如原告所稱，因會計人員
      一時疏忽致給付所得資料申報錯誤而延遲之事由，亦均非
      不可避免，則其應注意、能注意而未注意，即顯有疏忽，
      縱非故意亦難謂無過失，參照司法院釋字第275號解釋，
      原告自仍應受處罰；至逾期自動申報或填發扣繳憑單者，
      係指違反所得稅法第92條規定之期限，而須依同法第114
      條第2款規定處罰，其與本件違章之事實（第89條第3項規
      定於每年1月底前列單申報免扣繳憑單）及依據（第111條
      規定應處罰鍰）均屬不同，其雖均係分別對應依限申報「
      扣繳」及「免扣繳」憑單之「不行為」，而分別處以不行
      為之罰鍰，僅係未依限申報「扣繳」憑單之行為處罰，採
      按「扣繳」稅額處百分之二十（或十）之罰鍰，尚非如原
      告所稱，其未依限申報「扣繳」憑單之罰鍰部分屬「漏稅
      罰」，而有司法院釋字第五○三號解釋之擇一從重處罰之
      適用。至所謂「數罪併罰」，乃刑法第5條所明文規定，
      且連續犯以一罪論，僅得加重其刑至二分之一，於為有效
      防治犯罪之目的，已成法學者專家檢討之對象，縱使以明
      文規定，亦無修法改以數罪論處之可能；所得稅法既已明
      文規定，即對義務人有應為或不為某行為之公權力約束，
      亦為依法行政原則所著重，況且未依限申報「扣繳」憑單
      與未依限申報「免扣繳」憑單之處罰性質與種類明顯不同
      ，採取不同之處罰方法以為行政目的所必要，並無重複處
      罰之問題，又原告所據主張，尚非被告原處分有適用法規
      違法，僅係原告於法律上見解之歧異，要難謂為本件得以
      免罰之理由。是本件經審其違章情節，尚無首揭「稅務違
      章案件減免處罰標準」第5條第1款免罰規定之適用，惟有
      同條第2款應處罰鍰減輕二分之一規定之適用；從而，被
      告以原告未依限申報免扣繳憑單，處以罰鍰3,750元，並
      無違誤。
    4.按我國戡亂時期結束前之法體系均係以國幣為單位，而法
      定國幣係指「銀元」，並按一對三折算新台幣金額。經查
      所得稅法於78年12月30日修正前第6條、第111條第2項，
      分別明定「本法規定各種金額，均以國幣為單位，．．．
      」及「．．．處該團體或事業500元之罰鍰」，而國幣即
      指「銀元」，是於計算當時台灣地區通行貨幣之新台幣金
      額，係以一比三折算之，則法條所定「處罰鍰500元」，
      即處罰鍰新台幣1,500元。78年12月30日修正所得稅法，
      乃順適時空因素之變遷，將本法第6條原規定金額之「國
      幣」修正為「新台幣」，以資明確簡便，又為配合以新台
      幣計算之規定，原各項國幣之金額，修正為折算新台幣後
      之金額，使之修正前後一致，此乃修法之技術性問題，並
      未因修正改用另一幣制致而有所增減負擔義務，從而所得
      稅法第111條之處罰規定並無變動，且係於72年6月24日修
      正罰金罰鍰標準第5條之前，即有此一規定。並無涉及罰
      金罰鍰標準第5條規定「本條例修正後修正其罰金罰鍰數
      額者，不適用之。」之問題。從而，本件所適用該當處罰
      要件之法條金額，既未於「罰金罰鍰提高標準條例」修正
      後修正其「罰鍰數額」，自無不適用提高倍數之疑義，原
      處分並無違背法令。
    5.綜上所述，原處分及訴願決定均無違誤，請判決如被告答
      辯之聲明等語。
　　理  由
一、按「．．．公私機關、團體、學校、事業或執行業務者每年
    所給付依前條規定應扣繳稅款之所得，及第十四條第一項第
    十類之其他所得，因未達起扣點，或因不屬本法規定之扣繳
    範圍，而未經扣繳稅款者，應於每年一月底前，將受領人姓
    名、住址、國民身分證統一編號及全年給付金額等，依規定
    格式，列單申報主管稽徵機關．．．」及「．．．私人團體
    或事業，違反第八十九條第三項之規定，未依限填報或未據
    實申報或未依限填發免扣繳憑單者，處該團體或事業1,500
    元之罰鍰，並通知限期補報或填發．．．」分別為行為時所
    得稅法第89條第3項及第111條第2項中段所明定。本件原告
    於91年間給付未達起扣點之薪資及執行業務所得計798,000
    元，依所得稅法第89條第3項規定於次（92）年1月31日前申
    報，因是日適逢春節假日，順延至92年2月6日，惟原告仍未
    於92年2月6日前申報免扣繳憑單，遲至92年2月17日始逾期
    自動補報等情，有原告各類所得扣繳暨免扣繳憑單申報書及
    申明書附卷可稽，並為原告所不爭，顯有違反行為時所得稅
    法第89條第3項之規定，應依同法第111條第2項中段處罰。
    又本件原告於查獲前自動補報，被告依稅務違章案件減免處
    罰標準第5條第1款、第2款之規定，將應處罰鍰減輕二分之
    一予以處罰，於法並無不合。
二、原告主張渠已依規定期限辦理申報，但因會計人員一時疏忽
    ，致給付所得資料申報錯誤，惟已於同年2月12日提出更正
    而未獲被告所屬松山分局依更正方式受理，故遲至同年2月
    17日再提出補報，請准予免罰；且不得以同一事實和同一依
    據，給予兩次以上行政處罰為「擇一從重」原則，本件不應
    以一次各類所得申報而分別為所得稅法第111條及第114條之
    處罰云云等各節。查原告既已於91年間給付該薪資及執行業
    務所得，自應負申報之義務，縱如原告所稱，因會計人員一
    時疏忽致給付所得資料申報錯誤因而發生延遲，惟原告會計
    人員之過失，即屬原告之過失，此項過失並非不可避免，參
    照司法院釋字第275號解釋，原告自仍應受處罰。至原告所
    指被告對伊重複處罰一節，經查原告另案被罰案件，係其於
    91年度給付租賃所得480,000元，已依所得稅法第89條之規
    定扣繳所得稅額48,000元，未依同法第92條之規定，於次年
    1月底前申報扣繳憑單，遲至92年2月17日始自動申報，被告
    機關乃依所得稅法第114條第2款之規定，予以科處罰鍰4,80
    0元，此有被告提出其編號Ｚ0000000000000號處分書附在本
    院卷可稽，與本件原告係於91年度給付未達起扣點之薪資及
    執行業務所得計798,000元，依所得稅法第89條第3項規定於
    次（92）年1月31日前申報，遲至92年2月17日始逾期自動補
    報，違反行為時所得稅法第89條第3項之規定，被告乃依同
    法第111條第2項中段處罰之事實及適用法律均不相同，原告
    主張被告一事兩罰，違反一事不再理原則，顯屬無據。從而
    ，本件原處分並無不合，訴願決定予以維持亦稱妥適，原告
    訴請撤銷為無理由，應予駁回。
據上論結，本件原告之訴為無理由，爰依行政訴訟法第236條、
第195條第1項後段、第98條第3項前段，判決如主文。
中 　　華　　民　　國　　94　　年　　8　　月　　22　　日
                           第七庭      法  官　林金本
上為正本係照原本作成。
本件以訴訟事件所涉及之法律見解具有原則性者為限，始得於本
判決送達後20日內向本院提出上訴狀並表明上訴理由，如已於本
判決宣示後送達前提起上訴者，應於判決送達後20日內補具上訴
理由（均按他造人數附繕本），且經最高行政法院許可後方得上
訴。
中 　　華　　民　　國　　94　　年　　8　　月　　22　　日
　　　　　　　　　　　         　　　　書記官　簡信滇
